臺灣新北地方法院民事判決
111年度訴字第612號
原      告  游明秋  
訴訟代理人  洪堯欽律師
            劉健右律師
            黃薌瑜律師
被      告  游日亨  
兼 前 一人
訴訟代理人  游騰龍  
上列當事人間請求確認通行權存在事件，經本院於民國111年10
月27日言詞辯論終結，判決如下：
    主  文
確認原告就被告游日亨所有坐落新北市○○區○○段○○○○段00000○00
000地號土地及被告游騰龍所有坐落同小段184-8地號土地上如附
件複丈成果圖上標示「綠色部分」之土地，有通行權存在，被告
不得有妨害原告通行之行為。
原告其餘之訴駁回。
訴訟費用由被告負擔80％，餘由原告負擔。
    事實及理由
甲、程序方面：
一、按確認法律關係之訴，非原告有即受確認判決之法律上利益
    者，不得提起之，民事訴訟法第247條第1項前段定有明文。
    所謂即受確認判決之法律上利益，係指法律關係之存在與否
    不明確，致原告在私法上之地位有受侵害之危險，而此危險
    得以對於被告之確認判決除去之者而言（最高法院52年台上
    字第1922號判決意旨參照）。查原告起訴主張就被告游日亨
    所有坐落新北市○○區○○段○○○○段00000○00000地號土地（下
    稱184-6、184-7號土地）及被告游日亨共有同地段184-3地
    號土地（下稱184-3號土地），及被告游勝龍所有同小段184
    -8、184-9地號土地（下稱184-8、184-9號土地）有通行權
    存在，為被告所否認，是原告所有坐落同小段175-3地號土
    地（下稱175-3號土地）就被告所有上開土地究有無通行權
    之存在即屬不明確，致原告在私法上之地位有受侵害之危險
    ，而此項危險得以確認判決除去之，故原告提起本件訴訟具
    有確認利益。
二、按訴狀繕本送達後，原告不得將原訴變更或追加他訴，但有
    下列各款情形之一者，不在此限：一、被告同意者。二、請
    求之基礎事實同一者。三、擴張或減縮應受判決事項之聲明
    者。四、因情事變更而以他項聲明代最初之聲明者。五、該
    訴訟標的對於數人必須合一確定時，追加其原非當事人之人
    為當事人者。六、訴訟進行中，於某法律關係之成立與否有
    爭執，而其裁判應以該法律關係為據，並求對於被告確定其
    法律關係之判決者。七、不甚礙被告之防禦及訴訟之終結者
    。被告於訴之變更或追加無異議，而為本案之言詞辯論者，
    視為同意變更或追加。民事訴訟法第255條定有明文。經查
    ，本件原告原起訴請求：「確認原告對於被告游日亨所有坐
    落184-6、184-7號土地，及被告游日亨共有之184-3號土地
    ，暨對於被告游騰龍所有184-8、184-9地號土地有通行權存
    在（通行之範圍、位置及面積以實測為準），被告並不得有
    妨礙原告人車通行之行為」。嗣於111年9月22日具狀追加財
    政部國有財產署北區分署為被告，並變更其聲明為：「確認
    原告對於被告游日亨所有184-6、184-7、185-1號土地，及
    對於被告游騰龍所有184-8、184-9號土地有通行權存在，暨
    對於追加被告財政部國有財產署北區分署所有同地段9009-1
    地號土地（下稱9009-1號土地），如附圖二紅色、黃線及藍
    色所示之土地有通行權存在，被告並不得有妨礙原告人車通
    行之行為。」就原告訴之追加部分，被告已表明不同意。是
    除原告就原起訴聲明中就通行範圍加以確認之部分（含減縮
    通行系爭184-3號土地部分），可認屬基礎事實同一，准予
    變更者外；其另追加財政部國有財產署北區分署為本案被告
    部分（即附圖二藍色部分中之一小部），本院認為於本件通
    行權事件中尚無必要，且有礙本件訴訟之終結，爰不予准許
    。
　　（原告變更聲明所稱之「附圖二」：）
　　
乙、實體方面：
一、原告聲明如前所示。並主張略以：
　㈠被告游騰龍與原告為兄妹，被告游日亨為游騰龍之子。系爭1
    75-3、184-3、184-6、184-7、184-8、184-9號土地，原均
    為原告之父游清雲所有。由於位處山坡地保育區，有高度落
    差，且多未與公路連接，游清雲因此從地勢較低之184-9及1
    84-8號土地，沿著184-7、184-6及184-3號土地之東北側，
    往山上開闢道路，並按照地勢開闢多條分岔道路，作為通行
    、聯絡各地號土地之用。
　㈡民國75、76年間，游清雲將175-3號土地轉讓給原告，將184-
    6、184-7、184-8、184-9號土地轉讓給被告游騰龍。嗣後游
    清雲及被告游騰龍仍將土地提供給原告通行，數十年間均無
    爭議。游清雲於93年去世後，184-3號土地由原告之母游黃
    暖與被告游騰龍繼承。102年間，原告擬以其所有175-3號土
    地向新北市鶯歌區農會貸款，新北市○○區○○○○00000號土地
    為袋地，因此要求原告提出其可通行相鄰之184-3號土地之
    證明。經原告告知後，被告游騰龍即在新北市鶯歌區農會所
    擬定、載明「立同意書人同意自102年3月31日至132年3月30
    日止，將…184-3地號土地無償提供給•••175-3地號之土地作
    為通行使用」之「土地使用同意書」簽名及蓋章。雖然土地
    使用同意書所載之地號僅有184-3，惟184-3號土地事實上亦
    未鄰接公路，原告通行184-3號土地後，需接續通行當時亦
    為被告游騰龍所有之184-6、184-7、184-8及184-9號土地，
    始能通行至公路。因此被告游騰龍同意原告通行184-3號土
    地之真意，實為同意原告通行184-3、184-6、184-7、184-8
    及184-9號土地，只是新北市鶯歌區農會擬定之土地使用同
    意書未一併記載而已。
　㈢嗣被告游騰龍於103年間將184-3號土地之應有部分贈與其子
    即被告游日亨。被告游騰龍復於106年間，將184-6、184-7
    號土地贈與被告游日亨。嗣被告游日亨在道路上加設圍籬，
    惟設立時被告游日亨亦提供一副鑰匙提供給原告使用，仍同
    意原告通行。詎於110年間，被告游騰龍及游日亨突然更換
    圍籬之門鎖，並表示不同意原告通行184-9、184-8、184-7
    、184-6及184-3號土地。原告雖多次溝通，仍無法獲得共識
    。以致原告無法通行至所有之175-3號土地，175-3地號土地
    周圍均未與公路鄰接，誠有通行周圍地以至公路之必要，故
    訴請確認原告之通行權存在。而就原告需通行之部分說明如
    下：
　　⒈新北市樹林地政事務所業就原告主張通行方案之大部分，
      測量並繪製複丈成果圖（如附圖二黃色部分）。惟樹林地
      政事務所111年7月4日複丈成果圖所載「原告方案」道路
      中，靠近185號土地之路基，並未依鈞院諭知「再向前測
      量至175-3地界」。就此，原告請求鈞院囑託樹林地政事
      務所，就附圖2藍色部分補充測量並繪製複丈成果圖。另
      鈞院111年6月13日勘驗時，原告原以為威品嘉莊園之大門
      右側，已位在公路上，因此僅請求測量「威品嘉莊園大門
      右側水泥路依現況往上延伸至175-3地號之地界」。惟樹
      林地政事務所111年7月4日複丈成果圖所載「原告方案」
      道路中，靠近聯外公路之端線，仍在184-8號土地内，並
      未觸及184-8號土地之地界，亦未觸及公路。在此情況下
      ，縱使原告依複丈成果圖所載「原告方案」通行，仍可能
      在威品嘉莊園大門前遭被告惡意阻撓。為避免嗣後爭議，
      請求鈞院囑託樹林地政事務所就附圖二紅色部分補充測量
      並繪製複丈成果圖。
　　⒉原告所主張之通行方案，在附圖二藍色部分道路，所坐落
      土地除起訴狀原已記載之184-6地號外，將增加185、9009
      -1及185-1地號土地。其中185-1地號之所有人為被告游日
      亨，無追加被告之問題；另185地號之所有人為游騰輝，
      而游騰輝已出具「土地使用同意書」同意原告通行使用18
      5地號，應無追加為被告之必要；唯有9009-1地號，管理
      機關為財政部國有財產署北區分署，原未列為被告，亦未
      出具同意書同意原告通行。為此原告爰追加財政部國有財
      產署北區分署為被告等語。
二、被告聲明原告之訴駁回，並答辯略以：
　㈠原告提出102年4月29日「土地使用同意書」，是一詐騙的假
    文件，是原告與鶯歌區農會一名女姓職員共同詐騙被告游騰
    龍簽名，目的是要被告游騰龍協助償還游明秋175-3號土地
    所欠鶯歌區農會1千萬元之抵押借款。且系爭184-3號土地是
    最高地點的高山地，大部分未開發，並無通行道路，與毗鄰
    184-6號土地高低差距達100公尺。可見原告持有被告游騰龍
    同意其通行184-3號土地之同意書，與實際情形不符。
　㈡原告游明秋於81年7月向鶯歌區農會辦理抵押貸款(81年7月7
    日台北縣樹林地政事務所收件之16508之抵押權設定案），
    借款共同擔保本金最高限額新台幣1300萬元。原告所有175-
    3號土地，面積8991平方公尺，弟游騰輝有平坦地：同段175
    -2地號土地4966平方公尺、185地號土地529平方公尺。依當
    時鶯歌區農會勘查：原告所有175-3號土地都是從上部通行
    順接下坡下部道路（毗臨175-1地號），有很大平坦空地。1
    75-3號土地可由其下部經175-2(游騰輝）、184-2(游騰輝）
    、184-1（游騰輝）、184-9(游騰龍）、184-8(游騰龍）、1
    005(龜山區）等筆土地（括弧內為所有人），也就是由被告
    游騰龍出租的威品嘉莊園餐廳（坐落於184-9、184-8號土地
    ）出入，無礙通行至龜山區海萍路11號之公路。圖示如下（
    即粉紅色部分，下稱附圖三）：
　　附圖三：
 
　
　㈢被告游騰龍、游日亨自69年8月2日迄今111年5月投資184-6、
    184-7、184-8、184-9、184-10、184-4、185-1等七筆土地
    ，投資已達三億元。新北市政府於104年4月17日發函核准游
    騰龍於系爭184-6、184-7號等2筆土地興建農業設施，需符
    合規定使用。故104年4月17日游騰龍興建農業設施，於184-
    7地號興建混凝土農路並設鐵門及門鎖，鐵門有紅漆字『私人
    土地，禁止進入』，不准原告或其他人通行。
　㈣土地因與公路無適宜之聯絡，致不能為通常使用時，除因土
    地所有人之任意行為所生者外，土地所有人得通行周圍地，
    以至公路。前項情形，有通行權人應於通行必要之範圍内，
    擇其周圍地損害最少之處所及方法為之。系爭175-3號土地
    本與公路有適宜之聯絡，可為通常使用，竟因土地所有人即
    原告於108年中任意將175-3地號第二層與第一層中沿山邊順
    下坡之通行道路種植綠竹，以致其土地與公路無適宜之聯絡
    ，致不能為通常使用者，自應由土地所有人自己承受，不能
    請求要通行被告之土地。
　㈤lll年6月13日被告發現系爭184-6號第三層坡地大佳冬樹已下
    沉約一公尺，為確保安全，該處水泥農路已用挖土機挖掉水
    泥道路，現已不能通行至第二、三層土地。第二、三層土地
    上之後都是保育土地，不會再從事農作。故現況也無法讓原
    告通行等語。
三、兩造不爭執之事項：
  ㈠原告為175-3號土地之所有人。
  ㈡被告游日亨為184-6號、184-7號土地之所有人。
  ㈢被告游騰龍為184-8號、184-9號土地之所有人。
  ㈣175-3號土地的地界四周圍均未與公路相接。
  ㈤原告為被告游騰龍之妹，被告游日亨為游騰龍之子。原告與
    游騰龍之父親為游清雲、母親為游黃暖。系爭175-3號、184
    -6號、184-7號、184-8號、184-9號等筆土地，原均係游清
    雲所有，再分割、轉讓給原告及游騰龍等親人或由其繼承，
    游騰龍再將部分土地轉讓予游日亨。
  ㈥175-3號土地，原可通行設置於184-6號、184-7號、184-8號
    土地上之水泥道路，通行可至坐落184-8號、184-9號土地上
    威品嘉莊園大門外之通路。嗣後被告於184-8土地上設置活
    動鐵門，禁止原告通行上開水泥道路。
四、原告主張：其本人所有175-3號土地為袋地，與公路無適宜
    之聯絡，須通行周圍地即被告所有前開土地以至公路等語，
    為被告所否認，並以前詞置辯，茲論述如下：
　㈠原告所有之175－3號土地為是否為袋地？
    ⒈按土地因與公路無適宜之聯絡，致不能為通常使用者，土
      地所有人得通行周圍地以至公路，民法第787條第1項定有
      明文。所謂土地與公路無適宜之聯絡，致不能為通常之使
      用，其情形不以土地絕對不通公路為限，即土地雖非絕對
      不通公路，因其通行困難以致不能為通常之使用時，亦應
      許其通行周圍地以至公路（最高法院53年台上字第2996號
      判決意旨參照）。
    ⒉查原告所有175-3號土地係山坡地，周圍並無與公路相接，
      此為兩造所不爭執，並有如附件所示之複丈成果圖在卷可
      考，復經本院111年6月13日會同兩造及地政人員到場履勘
      明確（見本院卷第195-204頁），自屬袋地無疑。是原告
      主張其所有175-3號土地有通行鄰地以連接到外面公路之
      必要，自堪以採信。
　㈡被告對於原告所有175-3號土地有通行鄰地以連接公路之必要
    等事實，並不爭執，然否認原告有通行其所有184-6號、184
    -7號、184-8號、184-9號等筆土地之必要，辯稱：原告可以
    通行如附圖三所示下方175-2(游騰輝）、184-2(游騰輝）、
    184-1（游騰輝）、184-9(游騰龍）、184-8(游騰龍）、100
    5(龜山區）等筆土地，由威品嘉莊園之大門出入即可。是以
    ，本件兩造雖均肯認原告所有175-3號土地有通行鄰地之必
    要，但對於通行之方法有所爭執，本院判斷如下：
　　⒈按民法第787條第1項所定之通行權，其主要目的，不僅專
      為調和個人所有之利害關係，且在充分發揮袋地之經濟效
      用，以促進物盡其用之社會整體利益，從而明定周圍地所
      有人負有容忍通行之義務。是袋地通行權，非以袋地與公
      路有聯絡為已足，尚須使其能為通常之使用。而是否為通
      常使用所必要，除須斟酌土地之位置、地勢及面積外，尚
      應考量其用途。又法院對於民法第787條第2項「周圍地損
      害最少之處所及方法」之判決性質，除當事人提起確認之
      訴有確認判決之效力外，也有形成判決之效力。有通行權
      之人因法院之判決，對於通行之處所及範圍取得通行權。
      法院既認為當事人有通行權存在，自應依職權認定何處係
      「周圍地損害最少之處所及方法」，不以當事人所聲明請
      求之通行處所及方法為限。
　　⒉次按訴權存在之要件分三種，一為關於訴訟標的之法律關
      係之要件，二為關於保護之必要之要件，三為關於當事人
      適格之要件。本件原告請求就其聲明附圖2「紅色部分」
      之土地(坐落於184-8、184-9號土地）確認有通行權存在
      ，且通行寬度為五公尺一節，本院查原告所指該「紅色部
      分」係威品嘉莊園大門外之空地（大門位置已測繪於如附
      件複丈成果圖），現狀即為通路，如就該塊紅色部分之空
      地加以封阻，則被告出租予他人營業之威品嘉莊園亦將無
      路可通，此經本院到場履勘所見甚明。而被告於本院111
      年8月18日、111年10月27日言詞辯論期日一再陳稱：原告
      所指該紅色部分我本來就同意大家通行，任何人都可以通
      行，大門外面的部分任何人都可以通行，威品嘉莊園要營
      業那是出入必經之地，大家都可以通行，已經幾十年了等
      語（見本院卷第238、308頁），甚為明確。再者，上開紅
      色部分之空地係供威品嘉莊園出入之用，而威品嘉莊園乃
      一供遊客游憩之營業場所，設有建築物、餐廳、游憩設施
      、庭園造景及停車場等等設施，於網路上有諸多資料可查
      ，而該威品嘉莊園大門外之空地（即原告所指紅色部分）
      可供遊客、工作人員通行至威品嘉莊園使用，已足認該處
      於一般通行使用上並無任何障礙可言。對比原告所有175-
      3號土地之現況，係荒山野嶺中之農地，並無任何人造設
      施，衡情其通行使用之需求不可能超過大型營業場所威品
      嘉莊園，是以原告陳稱位於威品嘉莊園大門外之土地至少
      要確認留有五公尺供其使用云云，顯屬無稽。因之，本院
      認為原告就此紅色部分之通行請求，於事實上從未發生障
      礙，被告亦已一再明示同意供大眾通行使用，足認原告此
      部分之請求欠缺權利保護之必要，礙難准許。
　　⒊被告雖辯稱：原告所有175-3地號之土地要通行到公路，應
      該以通行如附圖三所示下方175-2(游騰輝）、184-2(游騰
      輝）、184-1（游騰輝）、184-9(游騰龍）、184-8(游騰
      龍）、1005(龜山區）等筆土地，通行至威品嘉莊園內部
      再由大門出入為對周圍地損害最少之處所及方法云云。惟
      本院查，被告兼訴訟代理人游騰龍於本院前開履勘現場時
      曾一同到場指界，並指稱原告所有系爭175-3號土地後方
      竹林往下是原本所留道路，可連結至下方土地，即自威品
      嘉莊園進入後經停車場後方鐵皮屋旁之平地，該平地即屬
      175-3地號之土地，在上述平地後方水溝再往前就可接到
      竹林下方的道路，又上述平地下方也有路通到173地號等
      語（見本院卷第202頁），惟本院命地政人員就被告所指
      鐵皮屋及被告所稱竹林處往下測量之結果，該鐵皮屋暨所
      謂竹林下方之原留道路位置，均完全位於系爭175-2號土
      地之內部，距離系爭175-2、175-3號兩筆土地之地界尚有
      相當之距離，根本無從通行至系爭175-3號土地。且被告
      所指之鐡皮屋距離系爭175-3號土地甚遠，其前方之平地
      無論從什麼方向都難以通行至175-3號土地（以上可見如
      附件所示複丈成果圖）。且本院履勘現場結果，依被告所
      指道路，該地係種植綠竹筍，至前方為芒草叢生，現況無
      法通行等情，亦有勘驗筆錄在卷可按（見本院卷第202頁
      ）。由此可見，依被告所指之通行方式，不但就現況而言
      完全無法通行，且即便依被告所言，自其所指竹林下方開
      闢道路，其結果也無法通行至175-3地號。是以，被告提
      出之通行方法顯不足採。
　　⒋承上所述，本院認為原告所有系爭175-3地號通行至公路之
      方式，應以原告所指，由威品嘉莊園大門右側，沿該莊園
      之圍牆所築之水泥路，延伸至被告游騰龍所有系爭184-8
      號、被告游日亨所有184-7號、184-6號土地，依該水泥道
      路之寬度通行至175-3地號之地界處（即附件附丈成果圖
      所示綠色部分）為最適當且係對周圍地損害最少之處所及
      方法，但不包含坐落於系爭184-6號土地與前揭綠色部分
      呈垂直之紅框白底部分，亦不包含由此紅框白底部分延伸
      如原告附圖二所示之藍色部分。理由如下：
　　　⑴原告稱其所有175-3號土地，及被告所有之土地，原均係
        父親游清雲所有，其175-3號土地通行上述道路十多年
        ，直到110年間才遭被告限制通行等情，為被告所不爭
        執。由此可見，上述通行方式本為兩造間之慣行。且依
        本院現場勘驗之結果，上述通行方式已設置良好的水泥
        路面，該水泥路亦係供被告游日亨所有184-6、184-7號
        土地通行至公路使用；且該水泥路鋪設之終點已經抵達
        原告所有之175-3號土地，且占用該土地19平方公尺（
        即附件複丈成果圖所示暫編地號175-3（1）之部分），
        依勘驗時之現狀即可順利通行，毫無滯礙難行之處。本
        院認為原告所有175－3號土地利用此部分水泥路面，亦
        同時為被告游日亨通行184-6、184-7號土地所必需之聯
        外通道。故顯然是該175-3號土地對外通行最適當之方
        案，且對周圍土地為損害最少之處所及方式。
　　　⑵被告雖辯稱：因於lll年6月13日發現系爭184-6號第三層
        坡地大佳冬樹已下沉約一公尺，為確保安全，該處水泥
        農路已用挖土機挖掉水泥道路，現已不能通行至第二、
        三層土地。第二、三層土地之後都是保育土地，不會再
        從事農作，現況無法讓原告通行云云。然按權利之行使
        ，不得違反公共利益，或以損害他人為主要目的。 行
        使權利，履行義務，應依誠實及信用方法，民法第148
        條定有明文。次按權利之行使，是否以損害他人為主要
        目的，應就權利人因權利行使所能取得之利益，與他人
        及國家社會因其權利行使所受之損失，比較衡量以定之
        。倘其權利之行使，自己所得利益極少而他人及國家社
        會所受之損失甚大者，非不得視為以損害他人為主要目
        的，此乃權利社會化之基本內涵所必然之解釋（最高法
        院71年台上字第737號判決意旨參照）。查被告游騰龍
        於本院111年6月13日履勘現場一同到場會勘後，不數日
        即僱工挖除坐落184-6號土地上原本狀況良好之水泥道
        路，意圖阻止地政機關依本院諭知之方式測量等情，據
        地政人員向本院報告：我預定於111年6月16日前往佈點
        ，同年月28日開始測量，111年6月16日當天游騰龍先生
        不接電話不開啟大門讓我進去測量，輾轉連絡到游明秋
        小姐帶我從另一邊進去，當天有佈好點，後來接到律師
        電話通知游騰龍先生把水泥路挖掉，若有佈點位置破壞
        則無法測量等語，有本院公務電話紀錄一紙在卷可按（
        見本院卷第209頁），並有現場道路遭挖除之照片附卷
        可考（見本院卷第215-219頁）。再參諸游騰龍於本院1
        11年5月17日言詞辯論期日陳稱：「我開發土地花了三
        億多，如果讓原告通行的話會減損經濟價值。」等語以
        觀（見本院卷第110頁），苟確如被告游騰龍所言因投
        資三億多元開發土地害怕遭原告通行而減損土地價值，
        則其本人所為挖除鋪設良好之水泥路面並陳報土地將不
        再使用云云，為何就不擔心投資之三億多元血本無歸？
        由此可見，被告游騰龍破壞系爭水泥路面之行為，顯係
        以妨害原告通行使用為主要目的，不但損害他人之權利
        ，亦同時損害自己之經濟利益，所為殊非可採。是以，
        被告再辯稱系爭水泥路現已挖除不存，已非適合原告通
        行之處所云云，不足採信。
　　　⑶除如附件複丈成果圖所示綠色部分外，原告尚請求通行
        位於被告游日亨所有184-6號土地上與綠色部分垂直之
        紅框白線部分，暨該部分延伸而占用185-1地號（游日
        亨所有）、9009-1地號（國有財產）之附圖二藍色部分
        云云。本院認為：系爭175-3號土地已有如前述綠色部
        分之水泥道路通行至地界，對外可連接至公路，已足以
        促進該土地之經濟利用價值。且查，184-6號土地係一
        山坡地，於綠色部分道路下方有一池塘，池塘旁尚有水
        泥路路基之道路存在（即垂直綠色部分之紅框白線部分
        ），為本院現場履勘所見甚明（見本院卷第201頁），
        而該水泥路面完全位於被告游日亨所有系爭184-6號土
        地內部，並未通行至系爭175-3號土地之地界，中間尚
        相隔系爭185號、9009-1號、185-1號三塊土地等情，則
        有如附件所示之複丈成果圖可按。足見該池塘旁的水泥
        道路是被告為了自己的土地整理使用而興建，如無必要
        ，自無任由原告或他人通行之理。至於原告認為175-3
        號土地係山坡地，故上方綠色部分之道路及下方池塘邊
        的道路都有通行之必要，才能促進土地使用云云，本院
        則認為：175-3號土地要如何利用係原告之事，原告可
        於自己的土地內加以經營整理，以整平部分土地或修建
        道路、階梯等設施，即可連接於上述綠色部分之道路，
        通行至公路，此乃土地所人即原告自己的責任，自不能
        強求被告需配合原告之不作為，而有提供二條道路供原
        告使用之理。是以，上述如附件複丈成果圖所示坐落於
        184-6號土地上紅框白底部分既已難認為原告通行所必
        要者，自該部分再延伸而需經過其他筆土地部分（即附
        圖二藍色部分），當然更無通行必要可言，自毋庸再論
        。因之，原告此部分請求之通行方法，並非對周圍土地
        損害最少之處所及方式，故不能准許。原告於本院審理
        後階段具狀請求追加國有財產局北區分署為被告一節，
        未得被告同意，本院亦認該追加有礙訴訟之終結，且無
        必要，併此敘明。
五、綜上，原告本於民法第787條第1項袋地通行權之法律關係，
    請求確認對於被告游日亨所有系爭184-6、184-7號土地及被
    告游騰龍所有系爭184-8、184-9號土地如附件複丈成果圖所
    示綠色部分有通行權存在，為有理由。惟其超逾上開範圍之
    通行請求，即非適當，應予駁回。爰判決如主文所示。
六、至兩造其餘之攻擊或防禦方法及提出之證據，經本院斟酌後
    ，認為均不足以影響本判決之結果，自無逐一詳予論駁之必
    要，併此敘明。
七、訴訟費用負擔之依據：民事訴訟法第79條、第85條第1項前
    段。
中　　華　　民　　國　　111 　年　　11　　月　　17　　日
                  民事第六庭    法　官　許映鈞
以上正本係照原本作成
如對本判決上訴，須於判決送達後20日內向本院提出上訴狀。如
委任律師提起上訴者，應一併繳納上訴審裁判費。
中　　華　　民　　國　　111 　年　　11　　月　　17　　日
                            書記官　陳逸軒

附件（見下頁）：